臺灣臺北地方法院刑事判決　　　　　　　94年度交訴字第75號
公　訴　人　臺灣臺北地方法院檢察署檢察官
被　　　告　丙○○
選任辯護人　陳金漢律師
上列被告因業務過失致死案件，經檢察官提起公訴（93年度偵字
第2482號），本院判決如下：
    主  文
丙○○從事業務之人，因業務上之過失致人於死，處有期徒刑貳
年。
    事  實
一、丙○○係國道高速公路特約拖吊車之駕駛，平日以駕駛拖吊
    車在國道高速公路執行拖吊拋錨車輛為業，駕駛車輛為其附
    隨業務，為從事業務之人。丙○○於民國92年9月11日凌晨5
    時20分許，駕駛車號8F-619號全載式拖吊車沿國道三號高速
    公路由南往北方向行駛，欲巡查沿路是否有故障車輛需拖吊
    救援，於以時速約7、80 公里之速度行經該公路北上25公里
    160 公尺處（即木柵休息站前）時，因要到木柵休息站內，
    其本應注意汽車在行駛途中，不得驟然或任意換車道，如欲
    超越前車或變換車道時，應先顯示方向燈告知前後車輛，並
    保持安全距離及間隔，方得超越或變換車道，且依道路型態
    為直路、路面無缺陷、無障礙物等情，客觀上並無不能注意
    之情事，竟疏未注意與後車保持安全距離，即貿然從其所行
    駛之中線車道變換至外側車道，並擬進而變換至減速車道後
    進入木柵休息站內，適有丁○○（具現役軍人身分，業經國
    防部高等軍事法院判處無罪確定）所駕駛車號2D-2435 號自
    用小客車後座搭載魏志聰（右後座。案發時亦具有現役軍人
    身分）、林彩芸（左後座），以時速約90公里之速度沿外側
    車道由南往北行駛，見左前方丙○○所駕駛之拖吊車未保持
    安全距離而變換車道，乃急踩煞車，惟其左前車輪及車前保
    險桿左前方仍遭丙○○所駕駛之拖吊車後方拖吊輔助器右段
    橫桿觸及並勾扯，丁○○因而失控，致其所駕駛之自用小客
    車向右偏駛後，左前車頭部位（車前保險桿已因拖吊輔助器
    右段橫桿勾扯而脫落在地）擦撞高速公路右側護欄，車尾部
    分則在減速車道內撞及丙○○所駕駛之拖吊車後方拖吊輔助
    器左段橫桿處，魏志聰、林彩芸受此撞擊後，魏志聰因而受
    有頸椎斷裂等傷害，導致腦挫傷而當場死亡，林彩芸則受有
    肝臟破損等傷害，導致出血性休克，經送醫急救，仍於同日
    14時50分許不治死亡。
二、案經被害人魏志聰之父魏明進、被害人林彩芸之母甲○○訴
    由臺灣臺北地方法院檢察署檢察官偵查起訴。
    理  由
一、訊據被告固不否認有於前述時間，駕駛拖吊車在國道三號高
    速公路由南往北，沿路巡查是否有故障車輛需拖吊救援，並
    於以時速約7、80公里之速度行經該公路北上25公里160公尺
    處（即木柵休息站前）時，其拖吊車右後方與丁○○所駕駛
    之自用小客車左前車角處有發生碰撞，以及魏志聰、林彩芸
    因本件事故不治死亡等事實，惟矢口否認有何過失致人於死
    之犯行，辯稱：我沒有變換車道，我是行駛在減速車道的時
    候，被丁○○從後方撞擊云云。被告之選任辯護人則為被告
    辯稱：(一)丁○○原同為本件被告之一，惟因軍人身分而歸軍
    法審判，但於民事上仍為被訴對象之一，其歷次檢警偵審筆
    錄就是否飲酒、駕駛車道、當時車速等問題，前後供述不一
    ，均不足採信；(二)中央警察大學（下稱警大）鑑定報告雖經
    小心求證後而為大膽假設，但鑑定中，就肇事地點受損之護
    欄是否為丁○○車輛擦撞所造成、有無第三部不明車輛、被
    告車輛之左後方拖吊輔助器內凹彎曲是否為丁○○車輛撞擊
    所造成等事項，均與被告、相關證人之陳述及其他單位之鑑
    定相左，亦應不足採信；(三)本件丁○○之證述、警大之鑑定
    報告既均不足採信，被告認應以國立交通大學、台灣省台北
    縣區車輛行車事故鑑定委員會之鑑定為可採，亦即本件有可
    能係因天雨路滑，致丁○○未注意車前狀況或打瞌睡或因視
    線不良等因素，而失控或緊急閃避被告車輛而肇事等語。
二、本件被害人魏志聰因本件車禍受有頸椎斷裂等傷害，導致腦
    挫傷而當場死亡，林彩芸則受有肝臟破損等傷害，導致出血
    性休克，經送醫急救，仍不治死亡等事實，除據被告坦認屬
    實外，並有道路交通事故現場圖、道路交通事故調查報告表
    (一)、(二)、現場及車損照片、相驗照片附卷可稽，且經國防部
    北部地方軍事法院檢察署軍事檢察官督同法醫官相驗屬實，
    並製有勘驗筆錄、法醫鑑定書及相驗屍體證明書在卷可憑。
    茲應審究者，厥為該車禍事故是如何造成？被告於本件事故
    之發生有無過失？
  (一)經查，依卷附車損照片所示，丁○○所駕駛之自用小客車，
    其前保險桿右側靠近大燈部位呈垂直線裂損，並向外翻折，
    惟其上之大燈、方向燈及外觀烤漆等，均無明顯脫落或受損
    ，顯見該前保險桿應非受到正面撞擊而脫落，且該保險桿也
    沒有與其他硬物摩擦而產生磨損、烤漆脫落之情形；另丁○
    ○之自用小客車左前車輪鋼圈殘留有黃色烤漆，亦核與被告
    拖吊車後方之拖吊輔助器橫桿之烤漆顏色相符。
  (二)又依卷附現場草圖及現場照片所示，本件兩車碰撞後所遺留
    現場之散落物，是由東南往西北方向，迤邐散落在減速車道
    、外側車道及中線車道，是本件兩車發生重大撞擊（非指丁
    ○○所駕駛自用小客車前方保險桿遭勾扯脫落之撞擊點）之
    初始地點是在減速車道，應可認定。
  (三)再從車損及現場照片、現場圖所示，右側護欄因受到撞擊而
    外彎變形，長度達7 公尺長，除有明顯刮擦痕跡外，部份痕
    跡上尚黏附有藍色烤漆，而該烤漆核與丁○○所駕駛之自用
    小客車車身顏色相符，且丁○○所駕駛自用小客車右側車身
    無嚴重受損（如車身因撞擊而嚴重凹陷或磨損等）；又該自
    用小客車左前車輪鋼圈上殘留有混凝土痕跡，並與護欄擦撞
    之位置相符，且護欄受損是屬於新的損害等情，亦經證人即
    案發當時到場處理之員警戊○○於本院審理時到庭證述屬實
    ；又經本院向交通部台灣區○道○○○路局北區工程處函詢
    本件事故路段，在本案發生前有無車輛事故發生致護欄受損
    一節，經該處函覆以：「本處所屬木柵工務段交通事故處理
    登記表，於92年9月10日上午6時30分左右，於25公里北向停
    車場入口外車道有車禍事故記載，但未有護欄受損紀錄」，
    此有該處95年3 月23日北工木字第0950003693號函在卷可憑
    ，是上開右側護欄受損，係丁○○所駕駛之自用小客車左前
    車頭部位擦撞所致，當無疑義。
  (四)另被告於本院審理時供稱：車子被碰撞時，我的車子重心就
    向左傾斜，但右車輪並沒有翹起來，後來我就把方向盤握緊
    向右打穩住等語（見95年12月18日審判筆錄），核與證人即
    案發當時隨同被告一同出車之被告妻子乙○○於本院審理時
    所證稱：（你感覺到第一次撞擊，你們的車頭偏哪個方向？
    ）車頭偏往左邊方向等語（見95年2 月15日審判筆錄）相符
    ；再參以車損照片所示之被告之拖吊車後方拖吊輔助器左段
    橫桿朝車頭方向彎折、丁○○之自用小客車左後車門門把處
    凹陷等情，應可認兩車於該次碰撞，係丁○○之自用小客車
    左後車身（靠近左後車門門把處）由左向右側撞被告之拖吊
    車後方拖吊輔助器左段橫桿，而非朝被告之拖吊車後方拖吊
    輔助器左段橫桿正面撞擊。
  (五)由以上現場跡證綜合研判，本件事故發生經過之合理推論應
    為被告由中線車道變換至外側車道（時速約7 、80公里），
    適有丁○○所駕駛車號2D-2435 號自用小客車以時速約90公
    里之速度沿外側車道行駛，見左前方丙○○所駕駛之拖吊車
    未保持安全距離而變換車道，乃急踩煞車，惟其左前車輪及
    車前保險桿左前方仍遭丙○○所駕駛之拖吊車後方拖吊輔助
    器右段橫桿觸及並勾扯，丁○○因而失控，致其所駕駛之自
    用小客車向右偏駛後，左前車頭部位（車前保險桿已因拖吊
    輔助器右段橫桿勾扯而脫落在地）擦撞高速公路右側護欄，
    車尾部分則在減速車道內撞及丙○○所駕駛之拖吊車後方拖
    吊輔助器左段橫桿處，致坐在丁○○車後座之魏志聰、林彩
    芸受此撞擊而傷重不治。至被告固以前開情詞為辯，惟查，
    丁○○迭於警詢及檢察官訊問時供稱伊當時係行駛於外側車
    道等語，且依現場圖及台灣省台北縣區車輛行車事故鑑定委
    員會93年3月26日北鑑字第930262號函所示，案發地點減速
    車道寬為3.6公尺，路肩至少為0.5公尺，而丁○○之自用小
    客車車身長度為4.35公尺，若被告辯稱伊當時行駛在減速車
    道之情屬實，則在減速車道右側別無多餘行車空間之情形下
    ，李車之左前車頭如何與被告之拖吊車右後方發生碰撞？又
    何以碰撞後，李車之前保險桿呈現向外翻折且除此之外別無
    明顯碰撞或擦撞痕跡？為何兩車會發生以及如何發生第二次
    撞擊，以致於被告之拖吊車後方拖吊輔助器左側橫桿向內彎
    折？是被告所辯上情，應非實情。至證人丁○○固於本院審
    理時證稱伊當時行駛於中間車道云云，與其歷次在警詢及檢
    察官訊問時所供不符，容屬因時間因素致記憶模糊，自非可
    採，附此敘明。
  (六)檢察官固以警大就本件肇事原因所為之鑑定，而起訴認為被
    告「欲自外側車道向右變換至減速車道... 貿然變換至減速
    車道，適逢丁○○駕駛車號2D-2435號自小客車... 直行減
    速車道經過該路段時，為閃避該拖吊車而轉向左行駛，而遭
    自後方未保持安全距離之不明車輛自後追撞，致丁○○所駕
    駛之上開自小客車之左前車角撞擊正變換車道之丙○○所駕
    駛拖吊車之右後車角，致... 死亡」等語。依卷附上開警大
    之鑑定報告，其意見略以：(1)在減速車道遺留2 處南北走向
    之明顯刮地痕跡，而在路側護欄邊並未留有甲車（按：指李
    車）車體損壞或玻璃等散落物，且刮地痕與護欄損壞起訖點
    之縱向位置相近，甲車被撞刮地時，不可能同時再與護欄碰
    撞；(2)由減速車道所留2 處刮地痕係甲車被擠壓後其後方底
    盤下差速器及某部位與地面刮擦而生，因而甲車碰撞前應是
    行駛於減速車道，再由甲車左後車尾被向下擠壓往右前扭曲
    變形，以及左後窗戶框架扭曲變形並黏附黃、紅色油漆等，
    可確定甲車被外力撞擊方向應為後右往左前方向，其力量來
    自於同向不明車輛車頭（車頭車身應漆有紅色及黃色油漆）
    呈夾170至180度撞擊後逃離現場；(3)乙車（按：指吳車）左
    側橫桿內凹彎曲應為由後往前並與乙車行車方向呈180 度之
    外力所造成，惟除其橫桿內凹彎曲外，並無其他碰撞痕跡，
    可推斷其彎曲應非本肇事所造成等語，而認定上情。惟查，
    本案案發時相關在場人，除被害人已死亡外，包括被告、被
    告配偶乙○○及丁○○，均未陳稱案發時有另一部不明車輛
    與本件車禍有關，且果若該不明車輛追撞丁○○車輛之事屬
    實，參照丁○○車輛之車尾部位受損嚴重，則兩車碰撞力道
    必然強大，同時也勢必遺留大量散落物，惟依現場圖所示，
    本案散落物均分布在南側刮地痕以北之車道（含減速車道、
    外側車道、中線車道）上，在南側刮地痕以南，未見有何散
    落物存在，而此部分亦經證人戊○○於本院審理時到庭證述
    ：我從撞護欄的地方往後走，都沒有看到任何碎片等語甚詳
    ，是上開鑑定意見已與常理有所不合；再者，本案事故地點
    之護欄受損應為丁○○車輛擦撞所致，業如前述，而高速公
    路上向來大小意外事故頻仍，是道路上常見有刮地痕或其他
    事故痕跡，此亦為吾人一般生活經驗所熟悉，從而本案事故
    現場所遺留之刮地痕，是否確為本件事故所造成，尚非無疑
    ，上開鑑定意見竟據此不確定之事實，而認為本案尚有另一
    部不明車輛及護欄並非本件事故所造成，尚嫌速斷。至於丁
    ○○車輛黏附有黃、紅色油漆部分，由卷內多張被告之拖吊
    車照片觀之，該車車身固以黃色為主色，惟其車身仍有多處
    佈著紅漆，則丁○○車輛黏附有紅色油漆，自有可能在本案
    事故撞擊過程中所遺留，是鑑定意見據此推斷有另一部不明
    車輛存在，亦非有理。又鑑定意見認為被告之拖吊車橫桿除
    內凹彎曲外，並無其他碰撞痕跡，固可推斷其彎曲應非本肇
    事所造成等語。惟查，上開橫桿內凹彎曲確實是本件事故所
    造成之損害一節，業經被告供承在卷，且被告既以拖吊為業
    ，自不可能駕駛拖吊輔助器已損壞之拖吊車外出執行業務，
    又被告拖吊車後方之拖吊輔助器，除橫桿內凹彎曲外，尚有
    車輪固定栓（即現場圖所載之「昇降輔助架」）脫落而遺留
    在車道上，並非別無損壞，更何況，拖吊輔助器之橫桿質地
    堅硬，經撞擊後未出現明顯撞擊痕跡，並非有何異於常理之
    處，是上開鑑定意見就此部分之論斷，亦不足採信。
  (七)按汽車在行駛途中，不得驟然或任意換車道，如欲超越前車
    或變換車道時，應先顯示方向燈告知前後車輛，並保持安全
    距離及間隔，方得超越或變換車道。被告行為時有效施行之
    高速公路交通管制規則第11條定有明文。被告為已考領職業
    大貨車駕照之駕駛人，自應恪遵上開規定，且依當時道路型
    態為直路、路面無缺陷、無障礙物等情，客觀上並無不能注
    意之情形，被告竟疏未注意與後車保持安全距離，即貿然從
    其所行駛之中線車道變換至外側車道，致與不及閃避之丁○
    ○所駕駛之自用小客車發生碰撞而肇事，並導致丁○○車上
    乘客魏志聰、林彩芸傷重不治死亡，被告對此自應負過失之
    責，且其上開過失行為與被害人魏志聰、林彩芸死亡之間，
    亦有相當因果關係。本件事證明確，被告業務過失致人於死
    之犯行堪以認定。
三、被告行為後，刑法業於94年2月2日修正公布，並於95年7月1
    日起施行。按行為後法律有變更者，適用行為時之法律，但
    行為後之法律有利於行為人者，適用最有利於行為人之法律
    ，現行刑法第2條第1項定有明文。此條係規範行為後法律變
    更所生新舊法律比較適用之準據法，是刑法第2條第1項本身
    雖經修正，但無比較新舊法適用之問題，應一律適用裁判時
    之現行刑法第2條第1項之規定，為「從舊從輕」之比較。本
    案關於罰金刑部分，在刑法修正前，刑法分則編各罪所定罰
    金刑之貨幣單位原為銀元，其最高罰金數額，從各該法條規
    定，而最低罰金數額，則依修正前刑法第33條第5 款之規定
    為1 元以上（貨幣單位為銀元），且若定有罰金刑之論罪法
    條係於72年6 月25日前所制定，而該法條日後均未修正者，
    得依罰金罰鍰提高標準條例第1 條前段規定，就其原定數額
    提高為2 倍至10倍，其後修正者則不提高倍數，並依現行法
    規所定貨幣單位折算新臺幣條例第2條規定，以銀元1元折算
    為新臺幣3元；於刑法修正後，因刑法第33條第5款修正為：
    「罰金：新臺幣一千元以上，以百元計算之。」使得刑法之
    罰金貨幣單位已由銀元改為新台幣，則刑法分則編各罪所定
    罰金刑之貨幣單位，自應配合修正為新臺幣，又為使刑法分
    則編各罪所定罰金之最高數額與刑法修正前趨於一致，乃增
    訂刑法施行法第1條之1：「中華民國九十四年一月七日刑法
    修正施行後，刑法分則編所定罰金之貨幣單位為新臺幣。九
    十四年一月七日刑法修正時，刑法分則編未修正之條文定有
    罰金者，自九十四年一月七日刑法修正施行後，就其所定數
    額提高為三十倍。但七十二年六月二十六日至九十四年一月
    七日新增或修正之條文，就其所定數額提高為三倍。」從而
    ，刑法分則編各罪所定罰金刑之最高數額，於刑法修正前、
    後並無不同，惟修正後刑法第33條第5 款所定罰金刑最低數
    額，較之修正前提高，自以修正前刑法第33條第5 款規定較
    有利於被告。至於想像競合部分，修正後刑法第55條但書固
    增訂：「但不得科以較輕罪名所定最輕本刑以下之刑。」惟
    此係法理之明文化，非屬法律之變更；另外第59條規定，亦
    屬法院就刑之酌減審認標準見解之明文化，非屬法律之變更
    ，自均無新舊法比較適用之問題，附此敘明。
四、核被告丙○○所為，係犯刑法第276條第2項之業務過失致人
    於死罪。被告因一過失行為，導致魏志聰、林彩芸2 人死亡
    之結果，為想像競合犯，應依現行刑法第55條規定，從一重
    以因業務過失致人於死罪處斷。爰審酌被告除於83年間因侵
    占案件經法院判處有期徒刑5月，緩刑3年外，餘無犯罪前案
    紀錄，素行尚可；惟其駕駛車輛行駛於路上，對於道路上之
    一切狀況，均應謹慎注意，提高警覺，竟仍疏未注意相關安
    全規定，致生本件事故，對魏志聰、林彩芸本身及其等之家
    屬均造成無可彌補之傷害；且犯後又矢口否認犯行，態度不
    佳，以及其教育程度為國中畢業，事後未與被害人家屬達成
    民事和解等一切情狀，量處如主文所示之刑，以玆警惕。
據上論斷，應依刑事訴訟法第299條第1項前段，刑法第2條第1項
前段、第276條第2項、第55條，罰金罰鍰提高標準條例第1 條前
段，判決如主文。
本案經檢察官陳重言到庭執行職務。
中　　華　　民　　國　　96　　年　　1 　　月　　2 　　日
                  交通法庭      審判長法  官  黃雅君
                                      法  官  吳佳薇
                                      法  官  李明益
以上正本證明與原本無異。
如不服本判決，應於判決送達後10日內向本院提出上訴狀（應抄
附繕本）。告訴人或被害人如對於本判決不服者，應具備理由請
求檢察官上訴，其上訴期間之計算係以檢察官收受判決正本之日
期為準。
                                      書記官  劉穗筠
中　　華　　民　　國　　96　　年　　1 　　月　　9 　　日
附錄法條：刑法第276條第2項。
中華民國刑法第276條
（過失致死罪）
因過失致人於死者，處 2 年以下有期徒刑、拘役或 2 千元以下
罰金。
從事業務之人，因業務上之過失犯前項之罪者，處 5 年以下有期
徒刑或拘役，得併科3千元以下罰金。
